【裁判字號】    99,上易,233
【裁判日期】    990524
【裁判案由】    傷害
【裁判全文】
臺灣高等法院高雄分院刑事判決         99年度上易字第233號
上  訴  人
即  被  告  乙○○
選任辯護人  陳勁宇律師
上列上訴人因傷害案件，不服臺灣屏東地方法院98年度易字第
1134號中華民國99年1 月11日第一審判決（起訴案號：臺灣屏東
地方法院檢察署98年度偵字第6217號），提起上訴，本院判決如
下：
     主  文
上訴駁回。
     事  實
一、乙○○與甲○○係朋友關係，於民國（下同）98年3 月19日
    19時許，乙○○前往屏東縣內埔鄉○○村○○路1161巷12號
    甲○○之住處，二人因故發生口角，乙○○心生不滿，竟基
    於傷害之犯意，持小型鋸子，朝甲○○左嘴角下方劃割，再
    先後持現場之木棍毆打及拿現場之方型木椅、水桶等砸打甲
    ○○之頭臉部，致甲○○受有左嘴角下方穿透傷（8 公分）
    、臉部多處撕裂傷（4 公分、4 公分、3 公分、2 公分）及
    頭皮撕裂傷（3 公分）等傷害。經在場之甲○○母親潘秋金
    阻止，乙○○始擺手離去，甲○○經人報警先送屏東基督教
    醫院救治，再轉送高雄長庚醫院手術縫合及住院治療。
二、案經甲○○訴由屏東縣政府警察局內埔分局報由台灣屏東地
    方法院檢察署檢察官偵查起訴。
     理  由
壹、程序部分（證據能力之審查）
一、證人即被害人甲○○於警詢之陳述，無證據能力，惟證人潘
    秋金於警詢之陳述，則有證據能力。
  (一)按被告以外之人於審判外之言詞陳述，除法律有規定者外，
    不得作為證據；惟被告以外之人於檢察事務官、司法警察官
    或司法警察調查中所為之陳述，與審判中不符時，其先前之
    陳述具有較可信之特別情況，且為證明犯罪事實存否所必要
    者，得為證據，刑事訴訟法第159 條第1 項、第159 條之2
    分別定有明文。所謂「前後陳述不符」之要件，應就前後階
    段之陳述進行整體判斷，以決定其間是否具有實質性差異。
    而所謂「較可信之特別情況」之情形，亦應就前後陳述時之
    各種外部情況進行比較，以資決定何者外部情況具有可信性
    。若陳述係在特別可信之情況下所為，則虛偽陳述之危險性
    即不高，雖係審判外陳述，或未經被告反對詰問，仍得承認
    其有證據能力。
  (二)查證人甲○○於警詢時，所陳述「被告持方型木椅毆打伊及
    持鋸子砍傷伊，砍傷伊臉部及頭部，方型木椅係伊家中所有
    、鋸子則係被告所帶來及帶走的」等內容（見警卷第3 頁）
    ，與嗣後在原審接受詰問時所陳述「被告係拿椅子打我頭部
    ，拿鋸子傷害我的嘴角，鋸子是被告拿來的，椅子是我家的
    」之內容（見原審卷第22頁反面、第23頁正面），大致相符
    ，證人於警詢之陳述，與嗣後在原審審理中之陳述，既無前
    後不相符之情事，自無上揭刑事訴訟法第159 條之2 之適用
    餘地，依前揭法條意旨，證人甲○○於警詢之陳述，自不具
    證據能力。
  (三)次查，本件證人潘秋金於警詢時，就被告如何毆打被害人甲
    ○○乙節，陳稱：「乙○○在房內用鋸子砍被害人甲○○，
    甲○○逃出房外，滿身是血，我看見乙○○手拿鋸子，甲○
    ○頭部都是傷口，乙○○追出來，拿放置於走廊的方形木椅
    往甲○○頭上砸，木椅當場碎裂，我將乙○○推開，乙○○
    又繞到廚房持水桶往甲○○頭部砸下去，我大聲阻止」等語
    （見警卷第6 頁），惟嗣後於原審審理中，則證稱：「（問
    ：你看到被告打你兒子甲○○是拿何東西？）只有鋸子，突
    然就劃過我兒子的左下角的嘴角。（問：被告還有無拿其他
    東西傷害你兒子甲○○？）我看到只有拿鋸子而已」等語（
    見原審卷第24頁正面），其於司法警察調查中所為被告持何
    物品如何毆打被害人之陳述，與審判中之陳述顯有不符，本
    院審酌證人潘秋金，係民國20年出生，已近80歲高齡年邁之
    人，記憶力應較一般人減退，其接受司法警察詢問時，較接
    進本件案發之時間，記憶應較為清晰而未淡忘，所為陳述，
    應較詳細、具體與明確，且警詢當時被告及被害人均未同時
    與其在場，亦非如於原審審理中直接面對被告，接受被告當
    面詰問、面質之情況，心理壓力較小，心理狀態較有自由陳
    述之空間，並無人情壓力之考量，亦無與被告串謀而故為迴
    護被告，或與被害人聯合誇大不實誣指被告之機會，尤其於
    警詢中，證人潘秋金尚未聽聞被告關於本案之辯解，其等之
    陳述自較無機會受到不當之汙染或外界之干擾，虛偽陳述之
    可能性偏低，可信之程度顯較高，又證人潘秋金於原審審理
    時，未曾表示或主張有受警察施以強暴、脅迫或其他不正方
    法詢問取供，致渠等於警詢中為非任意性陳述之情形，依上
    揭證人潘秋金於警詢陳述時之各種外部情況觀之，足認其於
    警詢之陳述確具有「較可信之特別情況」，而證人潘秋金於
    本件案發時，係唯一全程在場之目擊證人（此為被告與被害
    人所陳明在卷），其證詞與本件被告被訴傷害之犯罪事實有
    直接相關，為證明被告傷害犯行存否所必要，揆諸上開規定
    ，證人潘秋金於警詢之陳述，應認有證據能力。被告及其選
    任辯護人主張證人潘秋金於警詢之陳述，為被告以外之人於
    審判外之言詞陳述，無證據能力，尚非可採。
二、證人甲○○於偵查中，向檢察官所為之陳述，無證據能力。
  (一)按證人、鑑定人依法應具結而未具結者，其證言或鑑定意見
    ，不得作為證據，為刑事訴訟法第158 條之3 所明定，被害
    人、告訴人，共同被告均係被告以外之人，其在偵查、審理
    中所為被害經過之陳述，仍應居於證人之地位，依法具結，
    以擔保其供述之信用性與憑信性。倘未行具結，按諸上開刑
    事訴訟法之規定，其證言即無證據能力（最高法院97年度台
    上字第6169號判決意旨參照）。
  (二)查本件證人即被害人甲○○於98年9 月9 日在檢察官偵訊時
    ，係以告訴人身分而非以證人身分接受訊問，故檢察官未依
    證人訊問程序命其具結（見偵卷第28-33 頁），則其於偵查
    中該期日所為之陳述，依上開法文規定，自無證據能力，不
    得作為本案證據之用。
三、末按，被告以外之人於審判外之陳述，雖不符刑事訴訟法第
    159 條之1 至之4 等4 條之規定，而經當事人於審判程序同
    意作為證據，法院審酌該言詞陳述或書面陳述作成時之情況
    ，認為適當者，亦得為證據；又當事人、代理人或辯護人於
    法院調查證據時，知有刑事訴訟法第159 條第1 項不得為證
    據之情形，而未於言詞辯論終結前聲明異議者，視為有前項
    之同意，同法第159 條之5 定有明文。本判決除上開證據之
    外，下列所引用之言詞陳述或書面陳述之傳聞證據部分，檢
    察官、被告及其辯護人於本院行準備程序時，對於各該傳聞
    證據之證據能力，均未加爭執且同意作為本案之證據（見本
    院卷第35頁），嗣於本院審理程序，調查各該傳聞證據，加
    予提示並告以要旨時，檢察官、被告及其辯護人亦均未於言
    詞辯論終結前聲明異議，本院審酌各該傳聞證據作成時之情
    況，認均與本件待證事實具有關聯性，且查無證據足以證明
    言詞陳述之傳聞證據部分，陳述人有受不法取供或違反其自
    由意志而陳述之情形；書面陳述之傳聞證據部分，亦查無遭
    變造或偽造之情事，顯見各該傳聞證據之證明力非明顯過低
    ，衡酌上述各該傳聞證據，作為本案之證據亦屬適當，自均
    得為證據，而有證據能力。
貳、實體部分：
一、訊據上訴人即被告（下稱被告）乙○○矢口否認有傷害之犯
    行，辯稱：伊與被害人甲○○在KTV 唱歌時，被害人當時不
    高興逕自離開，所以伊去被害人家中是要加以瞭解，但尚未
    說話，被害人就拿木棍打伊，木棍被伊搶下來，接著兩個人
    就互毆，被害人還說要讓伊死，伊的行為是出於正當防衛，
    被害人指稱伊拿椅子或鋸子，完全無此事，伊未用椅子傷害
    被害人，當天伊與被害人互毆之後，被害人臉部的傷，是自
    己跑出去，跌倒所致云云。被告選任辯護人提出辯護意旨則
    略以：被告也受有傷害，此有診斷證明書可證，足見被告當
    時是因為受到被害人持木棍毆打受傷，始搶下木棍，後因被
    害人繼續毆打被告，被告始以木棍防衛而致被害人受傷，被
    告係基於正當防衛之意思，本件並無任何直接證據可證明被
    害人嘴巴所受8 公分之穿透傷，係被告之行為所致，被害人
    及證人潘秋金指稱被告有持鋸子與椅子攻擊被害人，係誇大
    不實之詞，且證人潘秋金係被害人母親，證詞顯然偏頗其兒
    子即被害人，不足採信等語。
二、經查：
  (一)被告於右揭時、地，持小型鋸子、木棍、椅子、水桶等，攻
    擊毆打被害人甲○○，致甲○○受有左嘴角下方穿透傷（8
    公分）、臉部多處撕裂傷（4 公分、4 公分、3 公分、2 公
    分）及頭皮撕裂傷（3 公分）等事實，已據案發時全程在場
    目擊之證人即被害人母親潘秋金於警詢時明確證稱：「乙○
    ○在房內用鋸子砍被害人甲○○，甲○○逃出房外，滿身是
    血，我看見乙○○手拿鋸子，甲○○頭部都是傷口，乙○○
    追出來，拿放置於走廊的方形木椅往甲○○頭上砸，木椅當
    場碎裂，我將乙○○推開，乙○○又繞到廚房持水桶往甲○
    ○頭部砸下去，我大聲阻止」等語（見警卷第6 頁），又於
    偵查中具詰證稱：「被告到我家，沒多久，我兒子（按即被
    害人甲○○）跑出來滿身是血，被告又追出來，用椅子從他
    的身體砸下去，椅子壞了，我跑過來喊叫阻止，被告將我撥
    開說沒有我的事，後來又拿起水桶往我兒子頭上打下去，水
    桶破了，後來他就走了…我有看到被告拿鋸子出來放入刀鞘
    內的情形」等語（見偵卷第30-31 頁），嗣於原審審理接受
    詰問時亦證稱：「被告進來我家的時候，我在場都有看到，
    被告一進去就打我兒子，我在門口有看到被告拿鋸子，鋸子
    突然就劃過我兒子的左下角的嘴角，鋸子是被告從他家裡拿
    來的，鋸子是紅色小支的而已，我有親眼看到」等語（見原
    審卷第23頁反面、第24頁正面），核與證人即被害人甲○○
    於原審審理接受詰問時證稱：「被告在我家，拿椅子打我頭
    部，拿棍子打身體，拿鋸子傷害我的嘴角，木棍是我家裡就
    有的，鋸子是被告拿來的」等語（見原審卷第22頁反面、第
    23頁正面），大致相符，並有載明被告受有上揭傷害之高雄
    長庚醫院98年3 月26日診字第11590 號診斷證明書、搜索扣
    押筆錄、扣押物品目錄表、扣押物品收據及蒐證照片（含案
    發現場、已碎裂木椅及已斷裂木棍，被害人受傷治療後之左
    嘴角下方、臉部、頭部之傷疤）共11張等在卷可稽（見警卷
    第12-16 、17、23-28 頁），而被告持以毆打被害人後已碎
    裂之木製方形椅1 張及已斷裂之木棍1 支，遺留在案發現場
    亦經警到場拾獲扣案可資佐證。
  (二)本件被害人甲○○遭被告毆打受傷後，經人報警，由救護車
    先將甲○○送屏東基督教醫院急診，因傷口複雜，再轉送高
    雄長庚醫院治療，經驗傷診斷被告身體所受之傷害，分別有
    臉部多處開放性撕裂傷（4 公分、4 公分、3 公分、2 公分
    ）、頭皮開放性傷口（3 公分）及嘴巴穿透性傷口（8 公分
    ），接受傷口清創及縫合手術，經住院7 天之治療始出院等
    情，此分別有財團法人屏東基督教醫院98年9 月21日(98)屏
    基醫急字第9809028 號函暨附件病歷資料及財團法人高雄長
    庚紀念醫院98年1 月5 日(98)長庚院高字第890875號函暨附
    件病歷資料等在卷可憑（見偵卷第6-22、23-27 頁）。依上
    開高雄長庚醫院病歷資料上所繪之人形簡圖（見偵卷第8 、
    16、19、26頁反面）其所標示被害人身體受傷之位置、傷勢
    、傷口大小等及被害人甲○○受傷經治療後傷疤位置之蒐證
    照片（見警卷第26、27、28頁），顯示被害人係左嘴角下方
    、臉部與頭部多處受攻擊而受傷，此與證人甲○○、證人潘
    秋金上揭所證述被告分別持鋸子劃傷被害人甲○○左嘴角、
    持椅子及水桶砸打甲○○頭部等內容，完全吻合，堪以採信
    。
  (三)再依被害人上開所受之傷勢觀之，其左側嘴角下方所受之傷
    勢，係長達8 公分之條狀穿透性割刺傷口（見警卷第26頁照
    片所示之傷疤），衡諸常情應係遭尖銳之利器所劃割刺穿，
    而不可能係扣案之木棍、方形木椅及證人潘秋金所述被告持
    以砸打甲○○之水桶等器物所造成，蓋扣案之木棍、方形木
    椅等器物，或證人潘秋金所指之水桶，外緣既無尖細銳利之
    突出結構，且或係體積較粗大之方型木料材質或係圓型塑膠
    材質所組成，自不可能持以當作劃割刺穿被害人左嘴角下方
    部位之利器。況縱持上開器物揮擊毆打被害人頭、臉或嘴角
    部位，亦因無尖銳之外緣，而不可能如銳利刀器般可劃割出
    長達8 公分之穿刺傷口。又被害人之頭部所受傷勢，係頭皮
    開放性撕裂傷3 公分，臉部則分別有4 公分、4 公分、3 公
    分、2 公分等多處開放性撕裂傷，此核與一般人頭臉部遭木
    棍毆打，或被持方形木椅、水桶砸打，所可能造成之傷勢，
    亦相符合。再參諸被害人甲○○被轉送至高雄長庚醫院治療
    時，其向詢問受傷原因之醫護人員所表示之內容，亦明確陳
    稱遭人以「椅子、棍子和鋸子」攻擊所致，以上已載明於該
    醫院上揭入院紀錄及出院病歷摘要中等（見偵卷第頁12頁、
    15頁反面），及被告於警詢時已自承：（你持何工具毆打甲
    ○○？）徒手毆打他；（甲○○出示98年3 月20日高雄長庚
    醫院診斷證明書內容有臉部多處撕裂傷、頭部外傷、嘴巴穿
    透傷縫合手術，住院七天，請問這些傷勢從何而來，你做何
    解釋？）我用木棍打的（見警卷第9 、10頁）；嗣於偵查中
    更自白：有拿水桶打被害人（見偵卷第31頁）等情，益見證
    人甲○○、證人潘秋金所證述被害人左嘴角之傷害係遭被告
    持小形鋸子劃割所致；頭臉部之傷害則係遭被告持木棍揮打
    及拿方形木椅、水桶所砸等內容，信而有徵，堪以採信。
  (四)被告雖辯稱被害人之嘴角係其自己跌倒時被現場器物所刺傷
    云云，惟依警察於案發後獲報立即到現場蒐證所拍之照片顯
    示（見警卷第23、25頁），案發現場之地板或如有跌倒時所
    可能碰撞之位置範圍，並未見有任何長形、尖細、鋒利之突
    出器物，足以造成如被害人左嘴角下方長達8 公分切割穿刺
    型之傷口，且現場地上或任何器物上，亦未見有被害人跌倒
    致穿刺傷而沾留有大片血跡之情狀，準此現場客觀狀態，顯
    與被告上揭所辯內容相左，被告復未提出任何事證以實其說
    ，空言辯解，洵難採信。至於，被告及其選任辯護人以證人
    潘秋金係被害人甲○○之母親，證詞偏頗其子，而據以主張
    證人潘秋金不利於被告之證詞，與甲○○勾串共同為跨大不
    實之陳述，不足採信云云，然比較被害人甲○○與證人潘秋
    金之證詞，甲○○於警詢時僅指訴被告持木椅及鋸子傷害伊
    而已；反觀證人潘秋金於警詢時除為相同之證述外，尚證稱
    被告另持水桶砸打被害人頭部等情（被告確有持水桶毆打被
    害人乙節，已據被告於偵訊中自白不諱《見偵卷第31頁》，
    詳前述），足證被害人於警詢並未與證人潘秋金勾串聯合為
    誇大不實之指控被告傷害甚明，否則，焉有被害人不一同陳
    述遭被告持水桶砸打頭部之理？被告及其辯護人上開所辯，
    亦非可採。
  (五)綜上各節所述，參互勾稽引證，被告以上揭方法手段，傷害
    被害人之事實，既有證人甲○○、潘秋金所為與事實相符之
    證述，且有驗傷診斷證明書、醫院病歷資料、現場與傷痕等
    蒐證照片在卷可稽，復有被告持以毆打被害人之方形木椅、
    木棍等扣案可資佐證，本件事證明確，被告傷害犯行，堪以
    認定。
三、論罪方面
  (一)按正當防衛必須對於現在不法之侵害始得為之，侵害業已過
    去，即無正當防衛可言。至彼此互毆，又必以一方初無傷人
    之行為，因排除對方不法之侵害而加以還擊，始得以正當防
    衛論。故侵害已過去後之報復行為，與無從分別何方為不法
    侵害之互毆行為，均不得主張防衛權（最高法院30年上字第
    1040判例意旨參照）。次按，互毆係屬多數接續動作構成法
    律上單純一傷害罪，因係無從分別何方為不法侵害，而互為
    攻擊之傷害行為，縱令一方先行出手，還擊之一方，在客觀
    上苟非單純對於現在不法之侵害為必要排除之反擊行為，因
    其本即有傷害之犯意存在，自無主張防衛權之餘地（最高法
    院96年台上字第3526號及92年台上字第3791號裁判意旨參照
    ）。
  (二)本件被告雖辯稱伊先遭被害人持木棍毆打，始不得已搶下木
    棍反擊，其行為係正當防衛云云，查被告所提出之龍泉榮民
    醫院診斷證明書（見警卷第18頁），固載有被告左側顏面挫
    傷之情形，然依警方所蒐證之被告所指身體受傷部分照片觀
    之（見警卷第26頁），其左側顏面既看不出有何受傷之外表
    跡象，亦無受傷後之傷疤出現，此與被害人受傷部位蒐證照
    片（見警卷第26-28 頁）所示：左嘴角下方、頭部、臉部有
    多達4 處治癒後所遺留之傷疤痕跡，截然不同，足認被告左
    側顏面縱有如其所辯遭被害人持木棍毆打之挫傷，亦屬極輕
    微之傷勢。按同樣遭持扣案之木棍攻擊毆打，被害人頭臉部
    有多處開放性撕裂傷口，治癒後仍留有明顯疤痕，而被告卻
    僅有輕微之左側顏面挫傷，且事後完全無傷疤痕跡，由此參
    互以觀，被告究有無遭被害人持扣案木棍毆打乙節，已殊啟
    人疑竇，而難憑信。本件在場目擊證人潘秋金已證述有看到
    被告先後持鋸子、椅子、水桶毆（砸）打被害人；被害人則
    指訴被告先後持鋸子、木棍、椅子等傷害伊；而被告更自承
    徒手及拿木棍毆打及自白拿水桶打被害人，以上均已詳如前
    揭引述及分析，被告既拿鋸子，又持木棍，復用椅子及水桶
    等當兇器，接續攻擊傷害被害人，由其所持多樣性之器物、
    連續攻擊被害人之舉措及之造成非輕之傷害結果，顯見其非
    單純為排除侵害而施反擊行為而已，被告及其選任辯護人主
    張被告之行為係正當防衛，要非可採。至於被告上揭攻擊傷
    害被害人之行為，縱認係與被害人互毆，惟依上開最高法院
    判例及裁判意旨之說明，互毆因無從分別何方為不法侵害，
    故亦無主張防衛權之餘地。況本件被告僅有輕微之挫傷，而
    被害人則受有如事實欄所載之多處嚴重之傷害，兩相比較，
    自稱防衛者即被告無傷或輕傷，被指先持棍攻擊施暴之人即
    被害人卻受傷嚴重，既不符一般正當防衛之常情，更有背於
    互毆會造成雙方均受有差距非懸殊之傷害結果，準據上開論
    述，並參諸目擊證人潘秋金之證述，堪認本件非互毆，而係
    被告接續持上開不同器物攻擊傷害被害人，事甚灼然，被告
    有傷害之故意，應堪認定。核被告所為，係犯刑法第277 條
    第1 項之傷害罪。
四、原審認被告所為傷害犯行，罪證明確，因而適用刑法第277
    條第1項、第41條第1項，刑法施行法第1條之1等規定，並審
    酌被告犯罪之目的、手段、持用之器物，被害人所受傷害非
    輕，犯後無悔意，態度不佳，未與告訴人和解，賠償其損害
    ，及其年齡、素行、智識程度，生活狀況等一切情狀，量處
    有期徒刑陸月，並諭知易科罰金折算標準。另敘明扣案之木
    棍及木椅，雖係被告用以傷害告訴人之犯罪工具，惟均屬告
    訴人所有，業經告訴人於原審審理中證述明確，爰不併為沒
    收之諭知。其認事用法，核無不合，量刑亦屬允當。被告上
    訴意旨否認犯罪，指摘原判決不當，為無理由，應予駁回。
據上論斷，應依刑事訴訟法第368條，判決如主文。
本案經檢察官郭振昌到庭執行職務。
中    華    民    國    99    年    5    月    24    日
                刑事第五庭    審判長法  官  曾永宗
                                    法  官  任森銓
                                    法  官  鍾宗霖
以上正本證明與原本無異。
不得上訴。
中    華    民    國    99    年    5     月    24    日
                                    書記官  邱麗莉
附錄本判決論罪科刑法條：
中華民國刑法第277條
傷害人之身體或健康者，處3 年以下有期徒刑、拘役或1 千元以
下罰金。

司法院資訊處製作；財團法人民間司法改革基金會備份。
